臺灣高等法院臺中分院民事判決　九十二年度重訴字第五九號
　　　原　　　告　　丙○○
　　　原　　　告　　丁○○
　　　原　　　告　　戊○○
　　　原　　　告　　己○○
　　　法定代理人　　辛○○
　　　兼法定代理人　庚○○
　　　法定代理人　　癸○○
　　　被　　　告　　甲○○
　　　被　　　告　　臺灣電力股份有限公司
　　　法定代理人　　乙○○
　　　被　　　告　　子○○
　　　被　　　告　　壬○○
右當事人間因被告過失致死案件，原告提起附帶民事訴訟，請求侵權行為損害賠償，
經本院刑事庭移送民事庭（民國九十二年度附民字第四○○五號），本院於九十三年
六月九日言詞辯論終結，判決如左︰
原告之訴及假執行聲請均駁回。
訴訟費用由原告共同負擔。
一、按因犯罪而受損害之人於刑事訴訟程序得附帶提起民事訴訟，對被告及依民法負
　　賠償責任之人請求回復其損害，刑事訴訟法第四百八十七條第一項定有明文。本
　　件原告主張被告台灣電力股份有限公司（下稱台電公司）將「南投區營業處九十
　　一年乙工區配電外線工程」帶料發包交由被告逢大電業工程股份有限公司（下稱
　　逢大公司）承攬，逢大公司再將其中一部分工程再轉包予逢隆工程股份有限公司
　　（下稱逢隆公司）負責施作；嗣因雇主逢大公司法定代理人庚○○之過失並違反
　　勞工安全衛生法，致使原告之被繼承人林黨良遭受高壓電擊死亡。台電公司人員
　　壬○○、子○○及逢隆公司之勞工甲○○等人均在場工作，亦皆違反保護他人法
　　律即勞工安全衛生法有關規定，依民法第一百八十五條規定，應負連帶賠償責任
　　，而提起本件附帶民事訴訟，請求被告台電公司、壬○○、子○○、逢隆公司及
　　甲○○與逢大公司暨其法定代理人庚○○連帶賠償損害等情，是依原告主張被告
　　台電公司、壬○○、子○○、逢隆公司及甲○○等依民法第一百八十五條規定負
　　帶賠償責任，其起訴並無不合，先予敘明。
二、原告起訴主張：被告庚○○係南投縣草屯鎮○○路十八之二十號一樓逢隆電力工
　　程股份有限公司（下稱逢隆公司）之負責人，兼該公司勞工安全衛生主管，為從
　　事業務之人。逢隆公司自民國（下同）九十年十月份起，開始僱用原告之被繼承
　　人林黨良擔任司機工作，最近則開始學習電桿線路之架設、維修等工作。緣同案
　　被告台灣電力股份有限公司（下稱台電公司）將「南投區營業處九十一年乙工區
　　配電外線工程」帶料發包交由同案被告逢大電業工程股份有限公司（下稱逢大公
　　司）承攬，逢大公司再將承攬上開工程分成四部分，將工程編號「投配一一二部
　　分」以帶工不帶料之方式，再轉包予逢隆公司負責施作；嗣於九十一年八月十六
　　日十三時四十一分許，被告逢隆公司負責人庚○○及該公司之員工林黨良及同案
　　被告甲○○等人，配合台電公司南投區營業處試驗員即被告子○○、檢驗員壬○
　　○等人準備從事地下新設電纜耐壓、絕緣試驗，於從事測試前準備作業時，甲○
　　○與壬○○前往和社高桿＃一號桿巡視端子情況，子○○於測試車上檢視測試儀
　　器，被告庚○○則從事擺放交通錐及由測試車上拉出測試線放置於地上；逢隆公
　　司身為雇主，被告庚○○為其負責人，其僱用林黨良從事上開線路之架設、維修
　　等工作時，應注意雇主對於從事電氣工作之勞工，應使其使用電工安全帽、絕緣
　　防護具及其他必要之防護器具；又雇主使勞工於高壓電路支持物從事電線敷設作
　　業時，為防止勞工接觸高壓電引起感電之危險，在距離頭上、身側及腳下六十公
　　分以內之高壓電者，應在該電路設置絕緣用防護裝備，並應有符合標準之必要安
　　全衛生設備，以防止電能引起之危險，且於有接或接近電路部分應設置絕緣用防
　　護裝備，並確實督促勞工使用安全帶、補助繩、橡皮防護手套等防護用具，而依
　　當時情形，並無不能注意之情況，竟疏未注意使林黨良確實使用安全帶、補助繩
　　、橡皮防護手套等防護工具，亦未於有接或接近電路部分設置絕緣用防護裝備，
　　致林黨良沿當日上午施工時留下之腳踏釘爬上愛國高枝＃六號電桿，準備從事測
　　試作業，而於登桿過程中，亦疏未注意，未將安全帶繞過電桿固定後再往上爬，
　　且於登桿時頭部離活線（即Ｄ＼Ｓ開關閘刀）一公尺處，未停止登桿並載上橡皮
　　手套，導致身體誤觸Ｄ＼Ｓ開關閘刀下端前側，而遭受十一．四ＫＶ之高壓電擊
　　，導致電性休克，經送醫急救後延至同日下午九時四十八分不治死亡；因被告台
　　電公司、逢大公司、子○○、壬○○、甲○○均違反保護他人法律即勞工安全衛
　　生法規定，共同為本件事故原因，應負連帶賠償責任。原告辛○○為被害人林黨
　　良之配偶，受有殯葬費用新台幣（以下同）二十一萬五千三百五十元（原告主張
　　支出四十一萬五千三百五十元，扣除被告庚○○已支付二十萬元）、扶養費用九
　　十六萬六千五百四十六元及精神慰撫金二百萬元之損害，其餘原告為被害人林黨
　　良之子女，原告戊○○受有扶養費二十五萬一千六百一十八元及精神慰撫金一百
　　五十萬元之損害，原告己○○受有扶養費三十六萬八千七百七十九元及精神慰撫
　　金一百五十萬元之損害，原告丙○○、林淑娟有精神慰撫金一百五十萬元之損害
　　，為此依民法第一百八十四條第一項前段暨第二項、第一百八十八條、第一百九
　　十二條、第一百九十四條規定，求為命被告台電公司、逢大公司、逢隆公司、庚
　　○○、子○○、壬○○、甲○○應連帶給付原告丙○○新台幣（下同）一百五十
　　萬元、原告丁○○一百五十萬元、原告戊○○一百七十五萬一千六百一十八元、
　　原告己○○一百八十六萬八千七百七十九元、原告辛○○三百一十八萬一千八百
　　九十六元，及均自九十二年十月九日起至清償日止，按年息百分之五計算利息之
　　判決。
三、
　(一)被告台電公司、子○○、壬○○以：
　　1.原告提起本件刑事附帶民事訴訟，然其本案刑事被告乃為被告逢隆公司及庚○
　　　○，非伊等，且於該案中亦未認定伊等係共同侵權行為之人，是伊等並非刑事
　　　訴訟法第四百八十七條所規範之「依民法負賠償責任之人」，原告所提起刑事
　　　附帶民事訴訟，於法不合，應駁回其訴。
　　2.被告台電公司並無違反勞工安全衛生法第十八條第一項第一款及勞工安全衛生
　　　法施行細則第二十五條之規範。原告主張被告台電公司違反勞工安全衛生法之
　　　規範，係片面節錄行政院勞工委員會中區勞動檢查所（下稱：勞檢所）之報告
　　　內容，然勞檢所之報告內容未曾諮詢台電公司事件之實況，以致內容有所不符
　　　；台電公司業已於九十一年二月十八日成立共同作業協議組織，與會人員有承
　　　攬人逢大公司之人員及再承攬人逢隆公司之負責人庚○○，並指定吳振榮為工
　　　作場所負責人，於開工前且有辦理工安講習及工安協調會，詳細說明施工之注
　　　意狀況，再承攬人逢隆公司之負責人庚○○亦有到場參加，被告台電公司並不
　　　定期召集承攬人逢大公司人員、再承攬人逢隆公司人員進行協議，原告等之被
　　　繼承人林黨良亦有參加該會議，是台電公司已善盡事業單位依勞工安全衛生法
　　　第十八條第一項第一款及勞工安全衛生法施行細則第二十五條所規範之職責，
　　　且承攬人逢大公司並有召開相關會議對再承攬人逢隆公司之人員辦理勞工安全
　　　衛生教育訓練。原告依據節錄勞檢所此部份不正確之資料為請求依據，並無理
　　　由。
　　3.被告子○○、壬○○僅分別為台電公司南投區營業處之試驗員及檢驗員，被告
　　　子○○平日之工作，乃在就各現場之各種直流加壓試驗操作及故障檢出，於事
　　　發當天子○○甫到現場，停車後尚在自已之測試車上檢視測試儀器，而壬○○
　　　則係和逢隆公司現場人員甲○○前往和社高桿 #一號桿巡視端子情形，與林黨
　　　良之發生意外並無任何關係，被告子○○、壬○○並無原告所謂指示林黨良登
　　　桿之事，況林黨良係自行登桿始發生意外，是被告子○○、壬○○對本件事故
　　　之發生並無任何關係。
　　4.原告已領得勞工保險局職業災害九十四萬五千六百零三元補償金及二百萬元保
　　　險金，依勞動基準法第五十九條之規定，自可抵充原告所請求之金額。且本件
　　　事故之發生，原告之被繼承人林黨良與有過失，依法得減輕或免除賠償。
　　5.原告所請求殯葬費部分，扣除庚○○已給付之二十萬元殯葬費，尚有二十一萬
　　　五千三百五十元，其中八千八百六十元及九萬三千元之伙食費及順益行一千三
　　　百二十元、白米二千四百元之費用，並非必要之殯葬費用，不得請求。至於原
　　　告辛○○請求扶養費用部分，須以不能維持生活為限。原告辛○○並非不能維
　　　持生活，依法不能請求扶養費用。原告戊○○、己○○引用八十八年間之台灣
　　　平均地區消費支出，顯不合適，況原告居住之處為南投縣，應以南投縣生活水
　　　準為據，原告引台灣省之平均數亦不適當。其精神慰撫金部分未提出相關資料
　　　以為佐，請求於法不合等語置辯。
　　6.答辯聲明為：(1)原告之訴駁回；(2)訴訟費用由原告負擔；(3)如受不利判決，願
　　　供擔保免為假執行。
　(二)被告甲○○以：
　　1.伊對林黨良並無為任何民法第一百八十四條第一項所規定之侵權行為，伊僅為
　　　逢隆公司之職員，並非逢隆公司之負責人，伊固與被害人林黨良一起工作，惟
　　　對林黨良並無指揮或監督工作之權責，事發當日，係林黨良自行在未備妥防護
　　　措施及絕緣程序之情況下冒然上桿，始會致生此不幸結果，伊無任何指示林黨
　　　良為登桿工作之行為，依法即不負損賠之責。
　　2.原告所請求殯葬費用，其總額與其所提出之單據計算出之總金額並不相同，原
　　　告所提單據中第二頁關於長壽煙之支出非屬殯葬之必要用品，第五頁關於毘盧
　　　精舍黃穹陵紀念花園訂購單其實際支出僅為訂金一千元，自僅得請求一千元；
　　　又原告辛○○、戊○○、己○○既請求被告應給付扶養費用，應由渠等對於其
　　　已符合不能維持生活而無謀生能力之構成要件負舉證之責；再原告引用八十八
　　　年間台灣平均地區消費支出，作為其計算扶養費之依據亦非妥適；其請求慰撫
　　　金部分並未提出其身分、地位及經濟等相關資料，作為其請求之依據，於法未
　　　合。至於原告受領之意外傷害團體保險金二百萬元及勞工保險局職業災害補償
　　　九十四萬五千六百零三元部分，應依勞動基準法第五十九條規定予以抵充等語
　　　資為抗辯。
　　3.答辯聲明為：(1)原告之訴駁回；(2)訴訟費用由原告負擔；(3)如受不利判決，願
　　　供擔保免為假執行。
　(三)被告逢大公司以：
　　1.伊公司並未犯罪，亦非原告所援引台灣南投地方法院檢察署九十二年偵字第一
　　　八一、一一二二、一四三九號起訴書、台灣南投地方法院九十二年易字第二一
　　　一號以及本院九十二年勞安上訴字第一七二三號刑事判決之被告，被告公司自
　　　非原告所得請求負損賠責任之人，原告提起本訴訟，在程序上並不合法，應予
　　　以裁定駁回。
　　2.又伊並非勞工安全衛生法第二條第二項所稱之雇主，本件工程係由被告自台灣
　　　電力公司承攬後，再將該工程交由逢隆公司再承攬，可知本件工程之雇主應為
　　　再承攬之逢隆公司，原告逕以被告逢大公司為本件工程之雇主，請求被告應負
　　　連帶賠償責任，顯非適法。伊公司並無任何違反勞工安全衛生法第十二條及第
　　　十七條之情事，且對於對林黨良並無為任何之故意或過失行為係與林黨良之死
　　　亡結果有因果關係，自不該當民法第一八四條第二項所定之構成要件，原告等
　　　人依法不得向被告請求損害賠償。被告逢大公司與再承攬人逢隆公司所簽訂之
　　　僱工暨車輛機具租借器材管理拖運承諾書中，業於第貳條工程施工第一項約定
　　　工程施工必須依經濟部頒佈之屋外配線裝置規則，台灣電力公司訂定之配電工
　　　程線路施工規範、配電工程帶料發包施工說明書及其補充說明等有關規定辦理
　　　施工作業，並於上揭承諾書中將被告公司編訂之作業標準程序書、安全作業標
　　　準、工作程序安全檢核表、配電設備及機具操作程序書作為附件，一併列為契
　　　約內容而要求再承攬人逢隆公司應為遵循。被告公司實質上確已將電纜試驗作
　　　業之各項程序告知再承攬人，並再三地在每次勞工安全衛生教育宣導中，叮嚀
　　　必須謹守防護及絕緣措施、使用安全器具、試驗時使用線夾操作棒應戴絕緣手
　　　套及穿絕緣鞋等，被告公司已為電纜測試單元之告知，自無何違反勞工安全衛
　　　生法第十七條第二項規定之情事。又與逢隆公司簽訂之僱工暨車輛機具租借器
　　　材管理拖運承諾書中，亦已於第肆條第五項明白約定，逢隆公司於各項作業前
　　　。其工作場所負責人應在施工現場召集所僱用勞工，就其承攬工程作業場所之
　　　工作環境，危害因素及應採取之安全衛生措施詳加說明，確認工作人員完全瞭
　　　解，始准予開始工作，被告公司亦要求逢隆公司必須於各項作業前，再次告知
　　　勞工關於工作環境及危害因素等事項，被告公司確實已盡其注意義務，當無任
　　　何過失可言。
　　3.原告所提殯葬費用之總額，與其所提出之單據計算出之總金額並不相同，導致
　　　被告無法核對，且所提單據中第二頁關於長壽煙之支出非屬殯葬之必要用品亦
　　　無法看出其與殯葬費之關連性，不應列為殯葬費用；第五頁關於毘盧精舍黃穹
　　　陵紀念花園訂購單其實際支出僅為訂金一千元，此部分自僅得請求一千元；原
　　　告辛○○、戊○○、己○○既請求被告應給付扶養費用，應由渠等對於其已符
　　　合不能維持生活而無謀生能力之構成要件負舉證之責；再原告引用八十八年間
　　　台灣平均地區消費支出，作為其計算扶養費之依據，亦非妥適。原告等對於其
　　　請求慰撫金之金額，並未提出其身分、地位及經濟等相關資料，作為其請求之
　　　依據，於法自有未合；再者原告之被繼承人林黨良對於本事件之發生或擴大，
　　　業經本件刑事判決一致認定係屬與有過失，應依民法第二百十七條第一、二項
　　　之規定，予以酌減賠償金額。至於原告受領之意外傷害團體保險金二百萬元及
　　勞工保險局職業災害補償九十四萬五千六百零三元部分，依勞動基準法第五十
　　　九條規定職業災害補償金依法本即得以抵充等語作為抗辯。
　　4.答辯聲明為：(1)原告之訴駁回；(2)訴訟費用由原告負擔；(3)如受不利判決，願
　　　供擔保免為假執行。
　(四)被告逢隆公司則以：
　　1.逢隆公司自承攬系爭南投區營業處九十一年乙工區配電外線工程後，即於九十
　　　一年一月三十一日召開工作安全檢討會議，向全體員工解說關於各項電纜設置
　　　及試驗之工安事項，並於九十一年二月十八日當日，率領公司員工包含被害人
　　　林黨良在內參加台電公司及逢大公司之開工說明會暨勞工安全衛生教育訓練，
　　接受渠等對於工作場所環境、工作性質、危害因素等節之解說課程；嗣後被告
　　　公司除繼續帶領員工包含林黨良在內，先後於同年三月十七日、四月十五日、
　　　五月三十日、六月二十六日、七月二十三日、八月十三日參加逢大公司辦理之
　　　安全衛生訓練外，被告公司亦固定於每月月底，即九十一年二月二十七日、三
　　　月三十一日、四月三十日、五月三十一日、六月三十日、七月三十一日舉辦工
　　　作安全檢討會議，針對登桿、活線作業、使用安全護具、使用絕緣保護措施等
　　　涉及勞工安全細節為具體之討論，被害人林黨良亦均全程參與每次會議及課程
　　　，且被害人林黨良雖尚未取得水電工執照，惟其實際上於民國八十七年間即曾
　　　進入被告公司工作一段期間，嗣又於九十年一月二十五日重回逢隆公司工作，
　　　迄至九十一年八月六日事故發生之日止；被害人林黨良於逢隆公司期間，曾於
　　　九十一年三月間參加社團法人中華民國電力技術證照協會舉辦之配電線路裝修
　　　訓練，而領有學籍證明書，足證林黨良雖尚未取得水電工執照，惟其對於配電
　　　線路確已受過訓練，係屬有專業知識之人，且總計林黨良在逢隆公司之工作時
　　　間，實際上已長達兩年之久，係屬有經驗之人，絕非原告所稱林黨良僅擔任司
　　　機，無配電線路之專業知識及經驗云云，是被告公司以此有豐富經驗之人參與
　　　本件工程，應無任何過失且與本件意外之發生無因果關係可言，縱有過失亦應
　　　屬輕微；又事發當日，被害人林黨良確實並未受有分派工作，而係林黨良自行
　　　在未備妥防護措施及絕緣程序之情況下冒然上桿，始會致生此不幸結果，應依
　　　民法第二百十七條第一、二項之規定，予以酌減賠償金額。
　　2.原告所提殯葬費用之總額，與其所提出之單據計算出之總金額並不相同，導致
　　　被告無法核對，且所提單據中第二頁關於長壽煙之支出非屬殯葬之必要用品亦
　　　無法看出其與殯葬費之關連性，不應列為殯葬費用；第五頁關於毘盧精舍黃穹
　　　陵紀念花園訂購單其實際支出僅為訂金一千元，此部分自僅得請求一千元；原
　　　告辛○○、戊○○、己○○既請求被告應給付扶養費用，應由渠等對於其已符
　　　合不能維持生活而無謀生能力之構成要件負舉證之責；再原告引用八十八年間
　　　台灣平均地區消費支出，作為其計算扶養費之依據，亦非妥適。原告等對於其
　　　請求慰撫金之金額，並未提出其身分、地位及經濟等相關資料，作為其請求之
　　　依據，於法自有未合；再者原告之被繼承人林黨良對於本事件之發生或擴大，
　　　業經本件刑事判決一致認定係屬與有過失，應依民法第二百十七條第一、二項
　　　之規定，予以酌減賠償金額。至於原告受領之意外傷害團體保險金二百萬元及
　　勞工保險局職業災害補償九十四萬五千六百零三元部分，依勞動基準法第五十
　　　九條規定職業災害補償金依法本即得以抵充等語作為抗辯。
　　3.答辯聲明為：(1)原告之訴駁回；(2)訴訟費用由原告負擔；(3)如受不利判決，願
　　　供擔保免為假執行。
四、原告主張：被告庚○○係南投縣草屯鎮○○路十八之二十號一樓被告逢隆公司之
　　負責人，兼該公司勞工安全衛生主管，為從事業務之人。逢隆公司自九十年十月
　　份起，開始僱用勞工林黨良擔任司機工作，最近則開始學習電桿線路之架設、維
　　修等工作。緣被告台電公司將「南投區營業處九十一年乙工區配電外線工程」帶
　　料發包交由被告逢大公司承攬，逢大公司再將承攬上開工程分成四部分，將工程
　　編號「投配一一二部分」以帶工不帶料之方式，再轉包予逢隆公司負責施作；嗣
　　於九十一年八月十六日十三時四十一分許，逢隆公司負責人庚○○及該公司之勞
　　工林黨良、甲○○等人，配合台電公司南投區營業處試驗員子○○、檢驗員壬○
　　○等人準備從事地下新設電纜耐壓、絕緣試驗，於從事測試前準備作業時，甲○
　　○與壬○○前往和社高桿＃一號桿巡視端子情況，子○○於測試車上檢視測試儀
　　器，庚○○則從事擺放交通錐及由測試車上拉出測試線放置於地上；逢隆公司身
　　為雇主，庚○○為其負責人，其僱用林黨良從事上開線路之架設、維修等工作時
　　，應注意雇主對於從事電氣工作之勞工，應使其使用電工安全帽、絕緣防護具及
　　其他必要之防護器具；又雇主使勞工於高壓電路支持物從事電線敷設作業時，為
　　防止勞工接觸高壓電引起感電之危險，在距離頭上、身側及腳下六十公分以內之
　　高壓電者，應在該電路設置絕緣用防護裝備，並應有符合標準之必要安全衛生設
　　備，以防止電能引起之危險，且於有接或接近電路部分應設置絕緣用防護裝備，
　　並確實督促勞工使用安全帶、補助繩、橡皮防護手套等防護用具，而依當時情形
　　，並無不能注意之情況，竟疏未注意使林黨良確實使用安全帶、補助繩、橡皮防
　　護手套等防護工具，亦未於有接或接近電路部分設置絕緣用防護裝備，致林黨良
　　沿當日上午施工時留下之腳踏釘爬上愛國高枝＃六號電桿，準備從事測試作業，
　　而於登桿過程中，亦疏未注意，未將安全帶繞過電桿固定後再往上爬，且於登桿
　　時頭部離活線（即Ｄ＼Ｓ開關閘刀）一公尺處，未停止登桿並載上橡皮手套，導
　　致身體誤觸Ｄ＼Ｓ開關閘刀下端前側，而遭受十一．四ＫＶ之高壓電擊，導致電
　　性休克，經送醫急救後延至同日下午九時四十八分不治死亡之事實，為被告所不
　　爭執，復經本院調取本院九十二年度勞安上訴字第一七二三號過失致死等案件刑
　　事卷宗核閱無訛，有該案刑事判決書在卷可參，自堪信為真實。
五、被告庚○○、逢隆公司部分：
　(一)查雇主對於防止電、熱或其他之能引起之危害，應有符合標準之必要安全衛生設
　　備；雇主對於從事電氣工作之勞工，應使其使用電工安全帽、絕緣防護具及其他
　　必要之防護器具；及雇主使勞工於高壓電路支持物從事電線敷設作業時，為防止
　　勞工接觸高壓電引起感電之危險，在距離頭上、身側及腳下六十公分以內之高壓
　　電者，應在該電路設置絕緣用防護裝備，勞工安全衛生法第五條第一項第三款及
　　勞工安全衛生設施規則第二百五十九條分別有定明文，被告逢隆公司為被害人林
　　黨良之雇主，被告庚○○為逢隆公司之負責人，自應注意依上開規定確實使其勞
　　工前述安全設備，以維護勞工之安全，且依當時情形，被告庚○○並無不能注意
　　之情事，詎竟疏於此項注意，致發生本件死亡之職業災害，其行為自有過失。復
　　觀本件經送請行政院勞工委員會中區勞動檢查所檢查後亦認：「逢隆公司負責人
　　兼勞工安全衛生主管庚○○僱用勞工從事接近高壓電路之檢查、修理等作業時，
　　雖有提供安全帶、補助繩、橡皮防護手套等防護工具，惟未使罹災者林黨良確實
　　使用安全帶、補助繩、橡皮防護手套等防護工具，亦未於有接或接近電路部分設
　　置絕緣用防護裝備，致勞工林黨良於登桿準備從事高壓電纜線測試前準備作業時
　　，發生勞工因電擊後墜落死亡災害，雇主逢隆公司涉嫌違反勞工安全衛生法第五
　　條第一項第三款及勞工安全衛生設施規則第二百五十九條之規定，逢隆公司負責
　　人兼勞工安全衛生主管庚○○本應注意，並能注意，竟疏於注意，致勞工林黨良
　　發生感電後墜落死亡災害，涉嫌觸犯刑法第二百七十六條第二項之罪」等情，亦
　　有該檢查所勞中檢綜字第○九一一○一六五一五六號函附職業災害檢查報告書各
　　一份附卷可稽（見相驗卷第三○頁至第五五頁），益證被告庚○○之行為有過失
　　；且其過失與被害人之死亡，有相當因果關係。
　(二)按「因故意或過失不法侵害他人之權利者，負損害賠償責任。」；「法人對於其
　　董事或其他有代表權之人因執行職務所加於他人之損害，與該行為人連帶負賠償
　　之責任。」；「不法侵害他人致死者，對於支出殯葬費之人，亦應負損害賠償責
　　任」；「被害人對於第三人負有法定扶養義務者，加害人對於該第三人亦應負損
　　害賠償責任」；「不法侵害他人致死者，被害人之父、母、子、女及配偶，雖非
　　財產上之損害，亦得請求賠償相當之金額」，民法第一百八十四條、第二十八條
　　、第一百九十二條第一項、第二項，第一百九十四條分別定有明文。查原告辛○
　　○為被害人林黨良之配偶，其餘原告為被害人林黨良之子女，有戶口名簿可稽（
　　見本院卷(一)三○七頁），為被告所不爭執；被告庚○○為被告逢隆公司之負責人
　　，執行職務既有過失致被害人死亡，被告逢隆公司自應與庚○○負連帶賠償責任
　　，原告請求彼等負連帶賠償責任，就請求精神慰藉金、喪葬費及扶養費，洵屬有
　　據。茲將原告等所請求項目之金額是否允當，分如下：
　　1.喪葬費：原告辛○○為其配偶死亡支出殯葬費用計四十一萬五千三百五十元，
　　　扣除被告庚○○已支付二十萬元，而請求賠償二十一萬五千三百五十元。查喪
　　　葬費之請求，應以實際支出且屬必要之殯葬費用為限（最高法院八十四年度台
　　　上字第二二三八號判決參照），此等費用是否必要，應斟酌當地喪禮習俗及宗
　　　教上之儀式定之，如死者家屬依習俗，請法師為死亡者誦經超度，目前已成為
　　　葬禮告別式中所常見，如近年發生之大陸「千島湖船難」、「名古屋空難」皆
　　　見法師為亡者誦經祈福，甚至舉行誦經法會，此項儀式既已為葬禮所常見，已
　　　成社會習俗，其支出自為必要之殯葬費用。又花山式堂係葬禮中搭蓋作為擺設
　　　靈堂、鮮花，做為告別式場用。此部分支出亦屬必要之殯葬費用（最高法院八
　　　十四年度台上字第一六二六號判決、二七三一號判決參照）。原告主張原告辛
　　　○○為其配偶死亡支出殯葬費用計四十一萬五千三百五十元，固據提出收據七
　　　紙為證（見本院卷(一)一七四至一七八頁），並為被告不爭執真正。但查原告辛
　　　○○所提出之收据，其支出項目中，其中八千六百五十元及九萬三千元之伙食
　　　費及順益行一千三百二十元長壽煙、白米二千四百元之費用，尚難認屬喪葬所
　　　必要之開支，不得請求，應予扣除以上合計之十萬五千三百七十元，餘額三十
　　　萬九千九百八十元均屬喪葬所必需，應予准許。被告雖抗辯原告所提單據中第
　　　五頁關於毘盧精舍黃穹陵紀念花園訂購單，其實際支出僅為訂金一千元，此部
　　　分自僅得請求一千元云云，惟上開單據總額為七萬二千九百五十元，一千元僅
　　　為訂金，況一般靈骨塔價格不可能僅有一千元而已，是被告抗辯要非可採。再
　　　扣除被告庚○○已支付二十萬元，原告辛○○得請求之喪葬費數額為十萬九千
　　　九百八十元。
　　２扶養費部分：依原告等所提出戶籍謄本所載（見本院卷(一)三○七頁），原告辛
　　　○○係五十二年四月一日生，於被害人死亡時年齡為三十九歲；原告戊○○係
　　　七十三年三月十三日出生，於被害人九十一年八月十六日死亡時迄九十三年三
　　　月十二日成年時，尚有一年七月又二十七日；原告己○○為七十四年十二月十
　　　一日出生，至成年則有三年三月又廿五日，其僅請求三年（見附民卷十五頁）
　　　，依法並無不可。依九十年台灣省簡易生命表，原告辛○○平均餘命有三一．
　　　四五歲，原告僅請求三○．三○年，尚無不合。再除被害人林黨良外，原告辛
　　　○○尚有其他子女原告丙○○、丁○○、戊○○、己○○可扶養，被害人之扶
　　　養義務僅為五分之一，以此計算，其扶養費可請求為九十六萬六千五百四十六
　　　元（計算式２５７７５５乘以１８．0000000＋２５７７５５乘以○．
　　　３○乘以１９．0000000－00．0000000，除以５＝0000
　　　000÷５＝９６６５４６，小數點以下四捨五入）。而原告戊○○可請求之
　　　數額為二十萬七千四百三十一元（計算式２５７７５５乘以１．６４的霍夫曼
　　　數值１．0000000÷２＝２○７４３１），原告己○○可請求之數額為
　　　三十六萬八千七百七十九元（計算式２５７７５５乘以３的霍夫曼數值２．0
　　　0000000÷２＝３６８７７９），原告戊○○超過上開數額之請求為無
　　　理由。被告固抗辯原告辛○○須就證明確無謀生能力，原告居處為南投縣，且
　　　以八十八年間之台灣平均地區消費支出，顯不合適云云，惟七十四年六月三日
　　　修正公布之民法第一千一百十六條之一規定：「夫妻互負扶養之義務，其負扶
　　　養義務之順序與直系血親卑親屬同，其受扶養權利之順序與直系血親尊親屬同
　　　」。夫妻互受扶養權利之順序，既與直系血親尊親屬同，自不以無謀生能力為
　　　必要（最高法院七十九年台上字第二六二九號判例參照）。而關於扶養費之損
　　　害，以當年度所得稅稅率條例所定扶養親屬寬減額為請求依據，固不失為客觀
　　　標準，‧‧‧關於扶養費之給付標準，各地方之社會環境及經濟狀況不同，扶
　　　養親屬寬減額尚難認為全國惟一之依據（最高法院七十六年台上字第一九○八
　　　號判例參照），是原告辛○○其受扶養權利不以無謀生能力為必要，而台灣地
　　　區物價指數近年並無明顯波動，且既為平均地區消費支出，則尚不失為客觀標
　　　準，是被告上開所辯，尚無可採。
　　３精神慰藉金部分：原告辛○○之配偶為被害人林黨良之配偶，中年喪偶，情何
　　　以堪；其餘原告為被害人林黨良之子女，頓時失怙，原告等精神上必受相當痛
　　　苦，此乃必然。原告自陳辛○○為國中畢業，目前為工廠作業員，月薪約一萬
　　　八千元，名下有一繼承自林黨良之房屋一棟，原告丙○○南投高商畢業，目前
　　　擔任業務員，月薪約二萬元，原告林淑娟南投高商畢業，目前於泡沫紅茶店中
　　　擔任服務生，月薪一萬二千元，原告戊○○南投高商畢業，目前於法律事務所
　　　擔任助理，月薪一萬三千元，原告己○○目前就讀於南投高商，尚未畢業等情
　　　，被告庚○○為高中肄業，為逢隆公司之負責人，該公司之資本額為五百萬元
　　　，已據兩造分別陳明，本院審酌兩造之身份、地位、經濟能力及原告所受精神
　　　上打擊程度等一切情狀，認原告之請求以一百萬元為相當，其餘原告各得之請
　　　求賠償精神慰藉金六十萬元為相當，超過部分為均無理由。
　　以上原告辛○○可請求喪葬費三十萬九千九百八十元、扶養費九十六萬六千五百
　　四十六元、精神慰藉金一百萬元，合計二百二十七萬六千五百二十六元。原告戊
　　○○可請求扶養費二十萬七千四百三十一元、精神慰藉金六十萬元，合計八十萬
　　七千四百三十一元。原告己○○可請求扶養費三十六萬八千七百七十九元、精神
　　慰藉金六十萬元，合計九十六萬八千七百七十九元。原告丙○○、丁○○各可請
　　求精神慰藉金六十萬元。
　(四)按勞工因遭遇職業災害而致死亡、殘廢、傷害或疾病時，雇主應依勞動基準法第
　　五十九條各款規定予以補償。但如同一事故，依勞工保險條例或其他法令規定，
　　已由雇主支付費用補償者，雇主得予以抵充之，此觀諸該條規定自明；又雇主依
　　前條規定給付之補償金額，得抵充就同一事故所生損害之賠償金額。同法第六十
　　條亦定有明文。是雇主如已支付保險金或依法補償職業災害，自得於被害人請求
　　損害賠償時予以扣除之。又職業災害補償，基本上亦為損害賠償之一種，雇主之
　　職業災害補償責任，乃係基於勞動基準法第五十九條之特別規定，依此條之規定
　　，對於雇主雖採無過失責任主義，即雇主不得以自己無過失為由而拒絕賠償，惟
　　損害賠償之法則，我國規定於民法第二百十三條至第二百十八條，其中第二百十
　　七條規定之過失相抵，係為促使被害人注意履行其應盡之義務，以避免或減少損
　　害之發生，職業災害補償既為損害賠償之一種，自仍有民法第二百十七條之適用
　　，以促勞工於執行職務時，對於自己生命、身體之安全，盡其應盡之注意義務，
　　避免或減少危險或損害之發生，故自目的而言，職業災害補償適用民法上過失相
　　抵原則，與保護勞工之意旨，並不相違（最高法院八七年度台上字第二三三號判
　　決參照）。本件被害人林黨良於爬上前開愛國高枝＃六號電桿準備從事高壓電纜
　　線測試前準備作業時，未確實使用安全帶、補助繩、橡皮防護手套等防護工具，
　　以致肇事，其行為雖亦有過失，但被告庚○○之過失責任並不能因而解免。本院
　　斟酌逢隆公司自承攬上開工程後，被害人林黨良於九十一年二月十八日，參加台
　　電公司及逢大公司之開工說明會暨勞工安全衛生教育訓練，接受渠等對於工作場
　　所環境、工作性質、危害因素等節之解說課程；嗣後被害人林黨良先後亦於同年
　　三月十七日、四月十五日、五月三十日、六月二十六日、七月二十三日、八月十
　　三日參加逢大公司辦理之安全衛生訓練，逢隆公司亦固定於每月月底，即九十一
　　年二月二十七日、三月三十一日、四月三十日、五月三十一日、六月三十日、七
　　月三十一日舉辦工作安全檢討會議，針對登桿、活線作業、使用安全護具、使用
　　絕緣保護措施等涉及勞工安全細節為具體之討論，被害人林黨良亦均全程參與每
　　次會議及課程，有訓練紀錄可稽（見本院卷(一)四九至一四○頁，二七二至二七八
　　頁），原告雖否認其真正，但上開紀錄有多人簽到，已難認為係事後造假，且其
　　上被害人林黨良之簽署，與原告所提出之授信約定書（見同上卷三○八頁）上以
　　肉眼比對，二者相符，可見為真實；且被害人林黨良雖尚未取得水電工執照，惟
　　其實際上於民國八十七年間即曾進入被告公司工作一段期間，嗣又於九十年一月
　　二十五日重回逢隆公司工作至本件事故發生之日止，為原告所不爭執；被害人林
　　黨良於逢隆公司期間，亦曾於九十一年三月間參加社團法人中華民國電力技術證
　　照協會舉辦之配電線路裝修訓練，而領有學籍證明書（見本院刑事卷四二頁），
　　足證林黨良雖尚未取得水電工執照，惟其對於配電線路確已受過相當訓練，係屬
　　有專業知識之人，況高壓電流極為危險，為眾所皆知，被害人林黨良更受有配電
　　線路裝修之訓練，對於高壓電流之知識應比一般人熟悉，而逢隆公司在現場亦有
　　準備上開應使用電工安全帽、絕緣防護具及其他必要之防護器具，惟被害人林黨
　　良竟在未備妥防護措施及絕緣程序之情況下冒然上桿，致生此事故，其有明顯過
　　失，是以本院認為被害人林黨良之過失為二分之一，自應減輕被告庚○○、逢隆
　　公司賠償金額二分之一，則原告辛○○可請求之數額一百一十三萬八千二百六十
　　三元，原告戊○○可請求四十萬三千七百一十六元。原告己○○可請求四十八萬
　　四千三百九十元。原告丙○○、丁○○各可請求精神慰藉金三十萬元，原告等全
　　部可請求二百六十二萬六千三百六十九元。惟事發後，原告自陳已領取九十四萬
　　五千六百零三元之職業災害補償、保險金二百萬元及喪葬費二十萬元，合計三百
　　十四萬五千六百零三元，已超過原告等得請求之數額，被告庚○○、逢隆公司自
　　勿再行給付，原告等之請求即無理由。原告雖主張依最高法院六十八年度台上字
　　第四十二號判例要旨，以保險制度旨在保護被保險人，非為減輕損害事故加害人
　　之責任，保險給付請求權之發生，係以定有支付保險費之保險契約為基礎，與因
　　侵權行為所生之損害賠償請求權，並非出於同一原因，後者之損害賠償請求權，
　　殊不因受領前者之保險給付而喪失云云，惟本件之保險金二百萬元，其保險費係
　　被告逢隆公司所支出，為原告所不爭執，則其利益在為該公司計算，與上開判例
　　所示，該保險利益係為保護被保險人計算不同，自不得比附援引，是以原告主張
　　要無可採。
　(五)從而，原告等本於侵權行為之法律關係，請求被告庚○○、逢隆公司損害賠償，
　　即無理由，應予駁回。其假執行之聲請失所附麗，應一併予駁回。
六、被告台電公司、逢大公司、子○○、壬○○、甲○○部分：
　(一)原告主張被告台電公司將「南投區營業處九十一年乙工區配電外線工程」帶料發
　　包交由被告逢大公司承攬，逢大公司再將承攬上開工程分成四部分，將工程編號
　　「投配一一二部分」以帶工不帶料之方式，再轉包予逢隆公司負責施作；嗣於九
　　十一年八月十六日十三時四十一分許，被告逢隆公司負責人庚○○及該公司之員
　　工林黨良及同案被告甲○○等人，配合台電公司南投區營業處試驗員即被告子○
　　○、檢驗員壬○○等人準備從事地下新設電纜耐壓、絕緣試驗，於從事測試前準
　　備作業時，甲○○與壬○○前往和社高桿＃一號桿巡視端子情況，子○○於測試
　　車上檢視測試儀器，被告庚○○則從事擺放交通錐及由測試車上拉出測試線放置
　　於地上；逢隆公司身為雇主，被告庚○○為其負責人，疏未使其僱用之被害人林
　　黨良從事上開線路之架設、維修等工作時，確實使用電工安全帽、絕緣防護具及
　　其他必要之防護器具；並未為防止勞工接觸高壓電引起感電之危險，在距離頭上
　　、身側及腳下六十公分以內之高壓電，設置絕緣用防護裝備，符合標準之必要安
　　全衛生設備，以防止電能引起之危險，且於有接或接近電路部分應設置絕緣用防
　　護裝備，並確實督促勞工使用安全帶、補助繩、橡皮防護手套等防護用具，而依
　　當時情形，並無不能注意之情況，竟疏未注意使林黨良確實使用安全帶、補助繩
　　、橡皮防護手套等防護工具，亦未於有接或接近電路部分設置絕緣用防護裝備，
　　致林黨良沿當日上午施工時留下之腳踏釘爬上愛國高枝＃六號電桿，準備從事測
　　試作業，而於登桿過程中，亦疏未注意，未將安全帶繞過電桿固定後再往上爬，
　　且於登桿時頭部離活線（即Ｄ＼Ｓ開關閘刀）一公尺處，未停止登桿並載上橡皮
　　手套，導致身體誤觸Ｄ＼Ｓ開關閘刀下端前側，而遭受十一．四ＫＶ之高壓電擊
　　，導致電性休克，經送醫急救後不治死亡，固為兩造所不爭執，但被告台電公司
　　、逢大公司、子○○、壬○○、甲○○均否認有何過失，不應負任何賠償責任。
　(二)原告等固依民法第一百八十四條、第一百八十五條、第二十八條及勞工安全衛生
　　法第十六條請求被告台電公司、逢大公司、子○○、壬○○、甲○○賠償，但查
　　上揭被告台電公司之工程，由被告逢大公司承攬，逢大公司再將其中一部分再轉
　　包予逢隆公司負責施作；被害人林黨良為被告逢隆公司所僱用之工人，為原告所
　　不爭執，如是依勞工安全衛生法第十六條前段：「事業單位以其事業招人承攬時
　　，其承攬人就承攬部分負本法所定雇主之責任」之規定，本件之雇主應為共同被
　　告逢隆公司而非被告台電公司或逢大公司，更與子○○、壬○○、甲○○等無關
　　所設置符合標準之必要安全設備義務者為「雇主」逢隆公司，並非被告台電公司
　　、逢大公司、子○○、壬○○、甲○○，此觀諸勞工安全衛生法第五條之規定自
　　明，且被告台電公司、逢大公司、子○○、壬○○、甲○○並無違反勞工安全衛
　　生法有關行為規範之規定，而經本院上揭八十四年勞安上訴字第一七二三號刑事
　　案件處罪刑，有該刑事卷可稽，自難謂有何過失可言，則原告本於民法第一百八
　　十四條、第一百八十五條之規定，請求被告台電公司、逢大公司、子○○、壬○
　　○、甲○○連帶負侵權行為責任即無所據，又既無過失，當然亦無共同過失之問
　　題，故原告依民法第一百八十五條之規定，請求被告台電公司、逢大公司、子○
　　○、壬○○、甲○○與庚○○、逢隆公司共同負侵權行為責任，亦無所本。
　(三)原告等謂依行政院勞工委員會中區勞動檢查所檢查報告，認為被告台電公司違反
　　勞工安全衛生法第十八條、勞工安全衛生法施行細則第二十五條等，被告逢大公
　　司違反勞工安全衛生法第十七條規定，而勞工安全衛生法所定係保護他人之法律
　　」，被告台電公司、逢大公司、子○○、壬○○、甲○○依民法第一百八十四條
　　及第一百八十五條之規定，應連帶負損害賠償責任云云。經查勞工安全衛生法第
　　十六條中段固規定「原事業單位就職業災害補償固仍應與承攬人負連帶責任」，
　　但查該條文是關於職業災害補償之關定，並非有關行為之規範，尚不得据以認定
　　被告台電公司、逢大公司、子○○、壬○○、甲○○等有違反保護他人之法律之
　　行為。縱行政院勞工委員會中區勞動檢查所檢查報告認為被告台電公司違反勞工
　　安全衛生法第十八條、勞工安全衛生法施行細則第二十五條等，被告逢大公司違
　　反勞工安全衛生法第十七條規定云云，惟依前揭說明，被告庚○○、逢隆公司所
　　給付，已超過原告等人所得請求之數額，是原告請求要非有理由。
七、綜上所述，原告依侵權行為之法律關係，請求被告等連帶負損害賠償，為無理由
　　，應予駁回。又原告陳明願供擔保，聲請宣告假執行，因其本案既受敗訴，其假
　　執行即失所附麗，併予以駁回。
九、兩造其餘攻擊防禦方法及所舉證據，經審酌後，均與判決結果不生影響，爰不一
　　一論述，併此敘明。
據上論結，本件原告之訴為無理由，依民事訴訟法第七十九條、第八十五條第二項，
判決如主文。
中　　　華　　　民　　　國　　九十三　　年　　　六　　　月　　二十三　　日
~B1民事第一庭審判長法　官　林陳松
~B2　　　　　　　　法  官  李寶堂
~B3　　　　　　　　法　官　鄭金龍
右為正本係照原本作成。
如對本判決上訴，須於收受判決送達後二十日內向本院提出上訴書狀，其未表明上訴
理由者，應於提出上訴後二十日內向本院提出上訴理由書(須按他造人數附具繕本)。
上訴時應提出委任律師為訴訟代理人之委任狀。具有民事訴訟法第四百六十六條之一
第一項但書或第二項之情形為訴訟代理人者，另應附具律師及格證書及釋明委任人與
受任人有該條項所定關係之釋明文書影本。
~B 　 　　　　　　書記官　林桂鳳
中　　　華　　　民　　　國　　九十三　　年　　　六　　　月　　二十四　　日
　　　　　　　　　　　　　　　　　　　　　　　　　　　　　　　　　　　　Ｙ
